【裁判字號】    99,訴,182
【裁判日期】    990525
【裁判案由】    損害賠償
【裁判全文】
臺灣臺中地方法院民事判決               99年度訴字第182號
原      告  丙○○
訴訟代理人  林宜慶律師
被      告  乙○○
上列當事人間損害賠償事件，本院於民國九十九年五月十一日言
詞辯論終結，判決如下：
    主  文
被告應給付原告新臺幣捌拾萬零捌拾捌元及自民國九十九年一
月十五日起至清償日止，按年息百分之五計算之利息。
訴訟費用由被告負擔二分之一，餘由原告負擔。
本判決於原告以新臺幣貳拾柒萬柒仟元為被告供擔保後，得為假
執行。但被告如以新臺幣捌拾萬零捌拾捌元為原告預供擔保，
得免為假執行。
    事實及理由
一、原告起訴主張：
(一)、原告於民國98年7月7日向被告及其餘地主洪陳惠昭等人簽約
    購買台中市○○區○○段521、522、522-1、522-4、523、5
    24、525、525-1、525-2、526-4、526-5、527、528-3、529
    -2、530等地號之土地，買賣價金共計新台幣（下同）54,96
    5,460元，雙方並約定本買賣契約依價金履約保證之相關手
    續辦理（即原告應將買賣價金匯入賣方共同之履約保證專戶
    即洪陳惠昭備償專戶，下稱履約保證專戶），原告並於簽約
    時已交付面額1,100萬元支票，再於同年9月7日交付面額3,3
    00萬元支票，並均已兌現至履約保證專戶。
(二)、上開共同買賣契約中，原告係向被告購買同段523號地號、
    權利範圍8分之1之土地（下稱系爭土地），買賣價金為2,07
    5, 220元（下稱系爭買賣契約），詎料被告竟又於98年9 月
    23日將其已出售原告之系爭土地出賣並移轉登記予訴外人邱
    譓隆，訴外人邱譓隆再迅速於98年9月28日將系爭土地連同
    其他土地虛偽設定普通抵押權高達2,000萬元予訴外人黃春
    梅，原告遂於98年12月1日發存證信函解除與被告間之系爭
    買賣契約。查原告因被告雙重買賣系爭土地，導致原告與訴
    外人邱譓隆仍有共有關係，直接影響延宕土地開發之時程，
    縱使原告要出售土地，因系爭土地屬共有狀態亦轉售不易，
    原告斥資5千多萬元卻購買到仍屬共有之土地，此套牢5千多
    萬元利息之損失，非同小覷；且訴外人邱譓隆又虛偽設定普
    通抵押權高達2,000萬元予訴外人黃春梅，則原告勢必須以
    高價向訴外人邱譓隆購買共有土地或提起分割共有物之訴、
    或提起確認抵押權不存在之訴，因原告分割所得之利益及
    2,00 0萬元抵押權標的換算之裁判費已高達4、50萬元，另
    包括委請律師之歷審訴訟費用、歷審之訴訟勞累，已造成原
    告之嚴重損失。且原告支付予被告之買賣價金至履約保證帳
    戶無法取回，除了法定利息之損失外，亦無法進一步轉投資
    獲取利潤。按被告先後將系爭土地再出售予訴外人邱譓隆，
    已構成不動產買賣契約書第12條第3款後段之情形，而原告
    已將上開2張支票共計4,400萬元兌現，並入於履約保證專戶
    內，以本件共同買賣價金總價為54,965,460元計算，原告已
    給付超過8成（約80.0503%）之金額，故僅以被告於系爭買
    賣契約所收款項之8成比例計算，應為1,660,176元。為此，
    爰依系爭買賣契約第12條第3款後段之約定，請求被告賠償
    所收款項計算之金額，作為損害賠償等語。
(二)、並聲明：1.被告應給付原告1,660,176元，及自起訴狀繕本
    送達翌日起至清償日止，按年息百分之五計算之利息。
    2.願供擔保，請准宣告假執行。
二、被告則以：被告雖與原告簽訂系爭買賣契約，惟系爭買賣契
    約之仲介甲○○曾告知被告先於契約書上蓋章，2個月後再
    拿合約，且若2個月沒有給錢，合約就不算數；2個月的時間
    到了，被告只有收到履約保證之通知，以為原告不買了，所
    以再託里長陳志通介紹賣給別人等語資為抗辯。答辯聲明：
    1.原告之訴駁回。2.如受不利之判決，願供擔保，請准宣告
    免為假執行。
三、本院之判斷：
(一)、原告主張其於98年7月7日向被告及其餘地主洪陳惠昭等人簽
    約購買台中市○○區○○段521、522、522-1、522-4、52 3
    、5 24、525、525-1、525-2、526-4、526-5、527、528-3
    、529 -2、530等地號之土地，買賣價金共計54,96 5,460元
    ，雙方並約定本買賣契約依價金履約保證之相關手續辦理（
    即原告應將買賣價金匯入賣方共同之履約保證專戶），原告
    並於簽約時已交付面額1,100萬元支票，再於同年9月7日交
    付面額3,300萬元支票，並均已兌現至履約保證專戶。上開
    共同買賣契約中，原告係向被告購買同段523號地號、權利
    範圍8分之1之土地，買賣價金為2,075,220元。被告嗣後於
    98年9月23日將其已出售原告之系爭土地出賣並移轉登記予
    訴外人邱譓隆，訴外人邱譓隆再於98年9月28日將系爭土地
    連同其他土地設定普通抵押權2,000萬元予訴外人黃春梅，
    原告遂於98年12月1日發存證信函解除與被告間之系爭買賣
    契約等情，業據原告提出不動產買賣契約書影本、陳孟韋價
    金明細表影本、支票、存款憑條及價金履約保證書影本、楓
    樹段523地號土地謄本及異動索引影本、陳孟韋存證信函及
    回執影本等件為證，且為被告所不爭執，堪信屬實，本院採
    為判決之基礎。
(二)、原告主張被告有雙重買賣等違約情事，應負違約之損害賠償
    責任；被告則否認之，並以前詞置辯，故本件之爭點厥為：
    1.被告是否違反兩造間之系爭買賣契約？2.原告得向被告請
    求損害賠償金額應為多少？茲析述如下：
  1.按當事人主張有利於己之事實者，就其事實有舉證之責任，
    民事訴訟法第277條前段定有明文。被告雖辯稱：系爭買賣
    契約之仲介甲○○曾告知被告先於契約書上蓋章，2個月後
    再拿合約，且若2個月沒有給錢，合約就不算數等語。然此
    為證人即系爭買賣契約之仲介甲○○所否認，其於本院審理
    時證述之經過為：（法官問：提示原證一不動產買賣契約書
    等資料，是否你仲介？簽約當時兩造有無在現場？）是我仲
    介的，當時原告和被告二人本人都有到我們公司，所以是他
    們本人簽章、蓋印；（法官問：被告乙○○陳稱，本件你曾
    經跟他講過，要他先蓋章兩個月後再來拿合約書，而且說兩
    個月內沒有給錢，合約就不算數，有無此事？）沒有這回事
    ，本件是履約保證的方式，因為人太多，有講明在7月7日簽
    約，9月7日用印，從契約書就可以看出來，我不曾跟他講過
    ，兩個月沒有給錢合約就不算數。因為本件人太多，為保障
    雙方權益，所以特別要求以銀行履約的方式；（法官問：有
    無問題要詢問證人？）；（被告乙○○問：你之前不是有跟
    我講，兩的月後沒有給錢，合約就不算數？）沒有講過這句
    話。（法官命被告乙○○與證人對質）（被告乙○○：沒有
    問題要再問證人的）。（原告訴訟代理人問：對於乙○○將
    土地賣給邱譓隆是否知情？）七月中旬時，經過土地其他共
    同持有人得知，好像有人從中作梗，知道是陳志通里長也有
    在仲介，大概7月20幾號時，同一天我先去找陳志通，告知
    他本件土地我們已經簽約完成了，請他不要再唆使他人，因
    為我曾聽說，陳志通有跟乙○○說如果他沒拿到錢，合約就
    不算數，陳志通跟我說，如果有事，他要負責，當天晚上，
    我就跟另一位同事去找乙○○，但因為陳志通也在乙○○家
    ，是由我另一位同事進去乙○○家，但陳志通在場，就表明
    要我們不要再來，但我的同事有跟乙○○的媽媽說，不要一
    地兩賣，乙○○也有在場聽到。（被告乙○○：是有這回事
    ，當天我是有在場，也知道證人的同事有來，當時主要是證
    人的同事跟陳志通及我媽媽在講，我沒有注意聽）；（原告
    訴訟代理人問：當時簽約時，簽約的人有無閱覽契約？或向
    賣方解釋契約內容？）當時是由代書在場念條文給在場的當
    事人聽，不是用閱覽的方式，而且不識字的人我們是用念的
    ，識字的人，他們也有簡單的看一下契約書才簽名；（被告
    乙○○：當時我是有看契約書，而且也有人念契約書給人聽
    ）等語（見本院卷第135頁以下）。是由上開證人及兩造陳
    述經過可知，被告辯稱系爭買賣契約之仲介甲○○曾告知其
    若2個月原告沒有給錢，其與原告間之系爭買賣契約就不算
    數等語，顯乏事證證明，尚難遽採。
  2.按兩造間之系爭買賣契約第12條第3款後段約定「如乙方（
    按為買方即被告）毀約不賣或給付不能或不為給付或有其他
    違約情事時，甲方（按為賣方即原告）除得解除本契約外，
    乙方應於甲方通知解約日起三日內，立即將所收款項如數返
    還甲方，並於解約日起十日內另交付原所收款項計算之金額
    予甲方，以為違約損害賠償」（見本院卷第12頁）。本件兩
    造簽訂系爭買賣契約，原告並依約將買賣價金匯入履約保證
    專戶後，被告竟又於98年9月23日將其已出售原告之系爭土
    地出賣並移轉登記予訴外人邱譓隆，顯有雙重買賣等違約情
    事無訛，而被告上開辯解又乏事證證明而無足採，則原告主
    張被告違約，其據以解除契約，並請求被告應負違約之損害
    賠償責任，自屬有據。
  3.依上開兩造間系爭買賣契約第12條第3款後段約定，被告如
    有違約事由，原告除得解除契約外，被告應於原告通知解約
    日起三日內，立即將所收款項如數返還原告，並於解約日起
    十日內另交付原所收款項計算之金額予原告，以為違約損害
    賠償。查，原告與被告及其餘地主洪陳惠昭等人簽立上開共
    同買賣契約，買賣價金共計54,965,460元，原告已於簽約時
    交付面額1,100萬元支票，再於98年9月7日交付面額3,300萬
    元支票，並均已兌現至履約保證專戶內乙情，業據前述。則
    以原告業已給付4,400萬元，與共同買賣價金總價54,965,46
    0元之比例計算，相當於原告業已給付每位出賣人之比例為
    80.0503%（44,000,000元/54,965,460元≒80.0503%），則
    原告主張其僅以被告於系爭買賣契約所收款項之8成比例計
    算，核算原告已給付被告之金額比例應為1,660,176元（2,
    075,220元80%=1,660,176元），自屬合理可信。又原告主
    張其因被告雙重買賣系爭土地，導致其與訴外人邱譓隆仍有
    共有關係，直接影響延宕土地開發之時程，縱使其要出售土
    地，因系爭土地屬共有狀態亦轉售不易，其斥資5千多萬元
    卻購買到仍屬共有之土地，此套牢5千多萬元利息之損失，
    非同小覷；且訴外人邱譓隆又設定普通抵押權高達2,000 萬
    元予訴外人黃春梅，則其勢必須以高價向訴外人邱譓隆購買
    共有土地或提起分割共有物之訴、或提起確認抵押權不存在
    之訴，因原告分割所得之利益及2,000萬元抵押權標的換算
    之裁判費已高達4、50萬元，另包括委請律師之歷審訴訟費
    用、歷審之訴訟勞累；及原告支付予被告之買賣價金至履約
    保證帳戶無法取回，除了法定利息之損失外，亦無法進一步
    轉投資獲取利潤，已造成其之嚴重損失等語，確與社會實情
    相符，而堪採信。惟按，約定之違約金額過高者，法院得減
    至相當之數額，民法第252條定有明文。又上開核減，法院
    得以職權為之，亦得由債務人訴請法院核減；至於是否相當
    ，即須依一般客觀事實，社會經濟狀況及當事人所受損害情
    形，以為斟酌之標準，最高法院著有79 年台上字第1612號
    判例、79年台上字第191 5號判例可循。本院審酌上開客觀
    事實、社會經濟狀況、原告上開主張所受之損害，及原告與
    被告間系爭買賣契約標的為台中市○○區○○段523地號土
    地被告之應有部分，僅占原告向被告及其餘地主洪陳惠昭等
    人共同買賣契約之一部分，暨系爭買賣契約之簽約款約占總
    價金之20%等情，認兩造上開約定之違約金額尚屬過高，應
    予核減為50%。故而，本件原告主張依兩造間系爭買賣契約
    第12條第3款後段約定，請求被告給付相當於原告所給付予
    被告金額1,660,176元之50%即830,088元之損害賠償金，要
    屬正當有據。
四、綜上所述，本件原告依兩造間系爭買賣契約之法律關係，請
    求被告給付830,088元及自起訴狀繕本送達翌日即自99年1月
    15日起至清償日止按年息百分之5計算之利息，確屬有據，
    為有理由，應予准許。逾此範圍之請求，為無理由，應予駁
    回。
五、本件事證已臻明確，兩造其餘攻擊防禦方法及所舉證據，經
    審酌結果，與本件判決結論均無影響，爰不一一論述，附此
    敘明。
六、兩造均陳明願供擔保，請准宣告假執行及免為假執行。關於
    原告勝訴部分，經核均無不合，爰各酌定相當擔保金額，併
    准許之。至原告敗訴部分，其假執行之聲請，因訴之駁回而
    失所依附，不應准許，併予駁回。
七、結論：本件原告之訴為一部有理由，一部無理由，爰依民事
    訴訟法第79條，判決如主文。
中    華    民    國    99    年    5     月    25    日
                  民事第四庭          法  官  洪堯讚
一、右為正本係照原本作成。
二、如不服本判決，應於判決送達後20日內，向本院提出上訴狀
    。（須按他造當事人之人數附繕本）。
三、提起上訴，應以上訴狀表明(一)對於第一審判決不服之程度，
    及應如何廢棄或變更之聲明，(二)上訴理由（民事訴訟法第
    441條第1項第3款、第4款），提出於第一審法院。
中    華    民    國    99    年    5     月    26    日
                                      書記官

司法院資訊處製作；財團法人民間司法改革基金會備份。
